【裁判字號】    99,上更(一),73
【裁判日期】    990617
【裁判案由】    妨害性自主
【裁判全文】
臺灣高等法院高雄分院刑事判決      99年度上更(一)字第73號
上  訴  人  臺灣屏東地方法院檢察署檢察官
被      告  甲○○
指定辯護人  本院公設辯護人  李佩娟
上列上訴人因被告妨害性自主案件，不服臺灣屏東地方法院95年
度訴字第788 號中華民國96年10月31日第一審判決（起訴案號：
臺灣屏東地方法院檢察署95年度偵字第2475號），提起上訴。判
決後，經最高法院發回更審，本院判決如下：
    主  文
上訴駁回。
    理  由
一、公訴意旨略以：被告甲○○與Ａ女（卷內代號：00000000（
    檢察官誤載為00000000），姓名、年籍詳卷附之代號與真實
    姓名對照表）之母00000000A 於民國91年間認識，而於92年
    間與00000000A 同居，3 人共同居住在屏東市○○街4 號處
    所，然被告於93年9 月間某日，見Ａ女1 人獨自在上開住處
    房間內睡覺，其明知Ａ女當時係未滿14歲之人，竟心生歹念
    ，萌生強制性交之犯意，將Ａ女強行壓制於床鋪上，並褪掉
    其衣褲，Ａ女掙扎不從，但被告仍以強暴之方式，將陰莖插
    入Ａ女陰道內之方式為性交得逞。嗣於95年2 月間，Ａ女在
    其屏東市外公家中，不經意間將上開情形告知00000000A 友
    人顏岑芹，再由顏岑芹通報相關機關處理後，始查悉上情，
    因認被告甲○○涉犯刑法第222 條第1 項第2 款之加重強制
    性交罪嫌云云。
二、按犯罪事實應依證據認定，無證據不得認定其犯罪事實；不
    能證明被告犯罪者，應諭知無罪之判決，刑事訴訟法第154
    條第2 項、第301 條第1 項定有明文。又認定犯罪事實所憑
    之證據，雖不以直接證據為限，間接證據亦包括在內，然而
    無論直接證據或間接證據，其為訴訟上之證明，須於通常一
    般之人均不致有所懷疑，而得確信其為真實之程度者，始得
    據為有罪之認定，倘其證明尚未達到此一程度，而有合理之
    懷疑存在而無從使事實審法院得有罪之確信時，即應由法院
    為諭知被告無罪之判決，最高法院著有76年臺上字第4986號
    判例可資參照。次按，被害人與一般證人不同，其與被告處
    於絕對相反之立場，其陳述之目的，在使被告受刑事訴追處
    罰，內容未必完全真實，證明力自較一般證人之陳述薄弱，
    故被害人縱立於證人地位而為指證及陳述，且其指證、陳述
    無瑕疵可指，仍不得作為有罪判決之唯一依據，應調查其他
    證據以察其是否與事實相符，亦即仍須有補強證據以擔保其
    指證、陳述之真實性，始得採為斷罪之依據，最高法院94年
    度台上字第3326號判決參照。
三、公訴意旨以被告甲○○涉犯前揭加重強制性交之犯罪事實，
    主要係以證人即被害人Ａ女於警、偵詢中及原審法院審理時
    ，就事發經過所為陳述及指認，及證人顏岑芹證稱：Ａ女向
    其訴說遭性侵害之經過，及Ａ女之受理疑似性侵害事件驗傷
    診斷書1 紙資為論據。
四、訊據被告甲○○否認有何妨害性自主犯行，辯稱：本件係因
    Ａ女在95年1 月21日及27日向我偷拿錢，被我發現並責罵後
    ，我曾恐嚇要將她帶往派出所，另外又將她的電腦鎖起來，
    不讓她打得太晚，我平常管教她很嚴，再者，Ａ女站起來比
    我還高，我怎麼可能隨便對她怎樣，因為她怨恨我和她母親
    在一起，曾經恐嚇我說，如果我對她母親怎樣的話，他就要
    咬死我，Ａ女為了報復，所以才會告我性侵害等語。
五、在證據能力方面：
  (一)按被告以外之人，於審判外之言詞或書面陳述，除法律有規
    定者外，不得作為證據；又被告以外之人（包括證人、鑑定
    人、告訴人、被害人及共同被告等）於檢察事務官、司法警
    察官或司法警察調查中所為之陳述，與審判中不符時，其先
    前之陳述具有較可信之特別情況，且為證明犯罪事實存否所
    必要者，得為證據，刑事訴訟法第159 條第1 項、第159 條
    之2 分別定有明文。是被告以外之人於司法警察（官）調查
    中所為之陳述，依刑事訴訟法第159 條第1 項規定，係屬傳
    聞證據，原則上無證據能力，惟如該陳述與審判中不符時，
    其先前之陳述具有較可信之特別情況，且為證明犯罪事實存
    否所必要者，依同法第159 條之2 規定（即刑事訴訟法第15
    9 條第1 項所指之「除法律有規定者外」），始例外認為有
    證據能力。如該陳述與審判中相符時，因該陳述並不符合刑
    事訴訟法第159 條之2 有關傳聞例外之規定，故不得作為認
    定本案犯罪事實有無之證據。此時，當以其於審判中之陳述
    作為證據即可，查本件證人即被害人Ａ女於警詢所言，與其
    於原審法院審理中以證人身分到庭具結證述內容相符，依上
    開規定，即無援用之必要性，核無證據能力。但參酌現行刑
    事訴訟法第166 條之1 第2 項「為辯明證人陳述之證明力，
    得就必要事項為主詰問。」、第3 項第6 款「行主詰問時，
    證人為與先前不符之陳述時，其先前之陳述，得為誘導詰問
    。」，第166 條之2 第1 項「反詰問應就為辯明證人之陳述
    證明力所必要之事項行之。」、第2 項「行反詰問於必要時
    得為誘導詰問。」等規定，以及行反詰問時，容許以陳述人
    先前不一致之陳述作為彈劾證據之詰問法理，則於被告以外
    之證人於審判中所為之陳述，與先前之陳述內容相左或不一
    致時，即非不得以其先前所為「自我矛盾之陳述」，用來彈
    劾（爭執、否定）該證人在審判中供述證據之證明力（最高
    法院96年度台上字第4363號判決參照），亦即其警詢筆錄，
    仍得為彈劾證據。
  (二)按被告以外之人（包括證人、鑑定人、告訴人、被害人及共
    同被告等）於審判外之陳述雖不符刑事訴訟法第159 條之1
    至之4 等4 條之規定，而經當事人於審判程序同意作為證據
    ，法院審酌該言詞陳述或書面陳述作成時之情況，認為適當
    者，亦得為證據；當事人、代理人或辯護人於法院調查證據
    時，知有刑事訴訟法第159 條第1 項不得為證據之情形，而
    未於言詞辯論終結前聲明異議者，視為有前項之同意，刑事
    訴訟法第159 條之5 定有明文。查本件判決所引下列證據，
    除上開說明外，其餘屬於傳聞證據部分，業經檢察官、被告
    及辯護人於審理期日時均表示同意作為證據，或無意見而不
    予爭執，且迄至言詞辯論終結前亦均未聲明異議，本院審酌
    上開證據資料製作時之情況，較無人情施壓或干擾，亦無不
    當取供之情形，復查無違法不當之瑕疵，認為以之作為證據
    應屬適當，揆諸前開法律規定與說明，依刑事訴訟法第159
    條之5 規定，認前揭證據資料均有證據能力。
六，在實體方面，經查：被害人Ａ女於本案中，雖先後均指述被
    告對其強制性交，然細繹Ａ女指述之案發經過與受害情節，
    仍有下列前後矛盾不符，且與常情有違之處：
  (一)關於案發時間，Ａ女就案發之時間為何，先於警詢中稱：約
    在國中2 年級，94年9 月份以前發生的（警卷第1 頁反面）
    ，繼之又稱：是在94年約放暑假前，是在國中2 年級上學期
    的時候（警卷第2 頁，按警詢筆錄為彈劾證據）；嗣又於偵
    查中證稱：那時約在93年的9 月到11月中間，是我國二上學
    期的時候（偵卷第12頁），迄於原審法院審理時，則又改稱
    ：我不知道是唸國二，還是幾年級的時候（見原審法院96年
    10月16日審判筆錄第7 頁）等語。顯見Ａ女究竟係在何時遭
    性侵害，其前後說法已莫衷一是，實有可疑。
  (二)其次，關於案發地點，Ａ女就案發地點為何，則先後於警詢
    及原審法院審理中稱：「（問：妳在什麼地方遭甲○○性侵
    害？）我在現在住的地方，我媽媽的房間．．．我那天下午
    在媽媽房間睡覺，也不知有沒有睡著，他就進來房間」（警
    卷第  1 頁反面）、「（問：是在什麼情形之下發生性交的
    ？）在二樓我媽的房間裡面」、「（問：妳平常會到母親的
    房間睡覺？）是的，因為那邊比較涼快，我母親應該知道我
    常去她的房間睡覺」（見上開審判筆錄第5 、9 頁）等語。
    此與證人即Ａ女之母於警詢及原審法院審理時之證詞：「據
    我所知道我女兒00000000不會在我房間睡覺，她有她自己喜
    歡的房間」（警卷第3 頁反面）、「我於93年11月生我的孩
    子，後來因為樓下太窄，至於什麼時候搬到樓上去，好像是
    我的小孩4 、5 個月大的時候．．．應該是94年過農曆年以
    後搬上去2 樓的」（見上開審判筆錄第17頁）、「（問：你
    們搬到二樓去之後，被害人也會到妳的房間睡覺？）我女兒
    很喜歡睡在自己房間的地板，我的房間只有床墊，我沒有發
    現被害人在我的房間睡覺過」（見上開審判筆錄第18頁）、
    「我前面的房間會西曬，如果有的話，應該是被害人的房間
    比較涼快，因為被害人的房間在後面，陽光照不進來」（見
    上開審判筆錄第21頁）等語，並不相符，是Ａ女所謂因為母
    親的房間比較涼快，平常就常常到母親房間睡覺，以致遭被
    告性侵害之說法，顯與其母親所證述之上開情節，相互矛盾
    ，尚難遽以採信。
  (三)又關於被告以何方式對被害人Ａ女強制性交，Ａ女則於警詢
    中指稱：「但是我覺得自己沒反抗，反抗也沒什麼用．．．
    我對這些事情（性侵害）已覺得沒有任何感覺，造成我不會
    反抗，也不想反抗」（見警卷第1 頁反面、第2 頁）、「我
    根本覺得無所謂．．．我覺得反抗也沒有什麼用．．．他沒
    有恐嚇我，應該是我恐嚇他吧．．．他沒有打我．．．」等
    語（見警詢錄音譯文第5 、7 頁），足見Ａ女於警詢中非但
    明白道出其無所謂之心態，且從Ａ女應訊時之用字遣詞觀察
    ，可知Ａ女自認為自己較被告更為強勢，被告根本沒有能力
    勉強Ａ女去做她不願意做的事。嗣Ａ女雖又於偵查中及原審
    法院審理時改稱：「（問：當時有反抗被告？）沒有，我有
    試著推開他」（偵卷第12頁）、「我當時有無反抗我不知道
    」、「（問：被告和妳發生性行為的時候，妳有無反抗？）
    有的，但是沒有很劇烈，我有推開他，也有說話拒絕」等語
    （見上開審判筆錄第10頁），但上開Ａ女於偵查中及原審法
    院審理時所為之證詞，顯與其於警詢中所為之指述不符，故
    案發當時被告究竟是以何種方式對Ａ女強制性交，Ａ女亦無
    法明確一致地指述清楚，其說法前後矛盾不一，難以採信。
  (四)依證人即Ａ女之母於警詢及原審法院審理中所述：「我之前
    完全不知道．．．就是沒有跟我說．．．我女兒沒有親口跟
    我說遭甲○○強制性交」、「沒看過甲○○對我女兒毛手毛
    腳，但是他們會像一般正常的互拍肩膀打鬧，我沒有看過甲
    ○○對女生毛手毛腳」（分見警卷第3 頁反面、第4 頁）、
    「（問：93年或是94年間，被害人有無跟你說過被被告性侵
    過？）沒有」（見上開審判筆錄第19頁），可知Ａ女於案發
    後，不曾向關係最為親密之母親透露曾遭性侵害，更不曾向
    母親求援，衡情，遭受性侵害，係嚴重攸關被害人之名譽、
    身體及健康，依常理判斷，Ａ女應於遭受性侵害後，迅速告
    知親人或其他可信任之人，然Ａ女卻未於遭受被告性侵害後
    隨即告知其母親，亦未告知其他可信任之人，而於事隔將近
    兩年之後，始向證人顏岑芹陳述其被被告性侵害之事情，故
    足見Ａ女之指述，顯與常理有悖，難以採信。
  (五)綜上，Ａ女之指述既然有如上所述前後矛盾不符，且與常情
    有違之處，被告是否果有如起訴書所載犯行，顯有合理懷疑
    存在，難以遽行認定。
  (六)次查，證人顏岑芹雖於偵、審中證述Ａ女曾對伊告知遭性侵
    害之情事，顏岑芹嗣並通報社會局介入處理，惟顏岑芹本身
    並未見聞案發經過，僅係事隔將近兩年之後，方輾轉聽聞Ａ
    女描述，再間接傳述之；況依顏岑芹於原審審理中所述，其
    聽聞Ａ女敘述時，亦未詳加深入追問，其對於實際經過細節
    亦未詳問清楚，從而，顏岑芹轉述Ａ女向其陳述之證詞，亦
    難採為認定被告犯行之證據。又，顏岑芹雖於偵查中表示：
    「我覺得Ａ女有被性侵的表徵，例如一些外顯行為，她在家
    中有時會只裹著浴巾跑到客廳，她對身體的界限不清楚，她
    也對我表達有同性戀的傾向，而被性侵的孩子都會有潛意識
    討厭男人的情形，以及她陳述性交的行為，不像是沒性經驗
    的孩子所會說的話」等語（偵卷第24頁），則係屬其個人意
    見或推測之詞，且其所述並無相關之學理依據佐證，故依刑
    事訴訴法第160 條規定，應不得作為證據。
  (七)被害人Ａ女雖經財團法人屏東基督教醫院診斷，認其有「處
    女部份舊裂傷」等情，雖有屏東基督教醫院受理疑似性侵害
    事件驗傷診斷書1 份在卷可稽；惟該醫師對被害人進行檢驗
    之時間，距被害人所稱之犯罪時間，已相隔1 年有餘，而被
    害人Ａ女於警詢及原審一再證稱：「因為我從國小3 年級開
    始，就遭媽媽當時的同居男人（當時並非甲○○）性侵害，
    那時我們在中國大陸生活，所以事情也是在中國大陸發生的
    」、「我小學3 年級的時候，在大陸就曾經被性侵過」、「
    （問：妳剛剛說之前在小學3 年級的時候，也有被別人對妳
    做過同樣的事情，是指口交還是性交﹖）好像有性交，因為
    次數很多次，當時我母親在上班」（見警局卷第2 頁、原審
    卷第93頁背面），是該診斷結果，亦無法執以認定被告確有
    強制性交之舉。又Ａ女之屏東縣立中正國民中學學生輔導資
    料紀錄表中，雖曾記載Ａ女曾自白遭繼父即被告長期毛手毛
    腳，甚至在國二時曾有一次性侵害等情，惟上開記載，係Ａ
    女已向證人顏岑芹表示其曾遭受性侵害之後，始向其導師陳
    述後而記載，故上開記載亦屬輾轉聽聞Ａ女描述所為之記述
    ，應無法作為認定被告犯行之證據。是綜上，Ａ女之指述並
    無其他證據加以佐證。
  (八)末查，被害人Ａ女之母在原審證稱：「（問：被告和被害人
    平日的互動有無發生不愉快的情形﹖）沒有，我都只覺得我
    們生活很和諧」（見原審卷第98頁背面）。若上訴人確曾以
    強暴手段對被害人Ａ女為強制性交，衡諸常情，其對上訴人
    之厭惡、不滿及畏懼，實不言可喻，以Ａ女當時尚未滿14歲
    之年齡及經歷，豈能隱藏此情緒1 年有餘始終未被同住一
    處之母親查覺﹖此亦顯與常情不符。
  (九)綜上所述，告訴人Ａ女指訴之內容既有前述諸多瑕疵，礙難
    採信，且本案除被害人之指述外，並無於其他堅實可信之積
    極證據可資佐證，是公訴人所持前開論據，既不足使本院對
    被告違反Ａ女之意願而對Ａ女為性交之犯行形成確切之心證
    ，此外復查無其他積極證據足資證明被告前開犯行，自難僅
    憑告訴人片面且有瑕疵之指訴，遽認被告曾以強暴、脅迫或
    其他違反告訴人意願之方法，與被害人性交，而令被告負強
    制性交罪。
七、原審因而為被告甲○○無罪之諭知，核無不合。檢察官上訴
    意旨，仍執前詞，指摘原判決不當，惟仍未能提出補強證據
    以擔保被害人Ａ女所指證、陳述內容之真實性，上訴為無理
    由，應予駁回。
據上論結，應依刑事訴訟法第368 條，判決如主文。
本案經檢察官方娜蓉到庭執行職務。
中    華    民    國    99    年    6     月    17    日
                刑事第五庭    審判長法  官  曾永宗
                                    法  官  鍾宗霖
                                    法  官  任森銓
以上正本證明與原本無異。
檢察官如不服本判決應於收受本判決後10日內向本院提出上訴書
狀，其未敘述上訴理由者，並得於提起上訴後10日內向本院補提
理由書狀（應附繕本）。
中    華    民    國    99    年    6     月    17    日
                                    書記官  呂素珍

司法院資訊處製作；財團法人民間司法改革基金會備份。
